【裁判字號】    95,易,1573
【裁判日期】    950720
【裁判案由】    詐欺
【裁判全文】
臺灣臺中地方法院刑事判決              95年度易字第1573號
公  訴  人  臺灣臺中地方法院檢察署檢察官
被      告  甲○○
                    （現另案於臺灣臺中監獄執行中）
上列被告因詐欺案件，經檢察官提起公訴（九十五年度偵字第四
三四二號），本院判決如下：
    主    文
甲○○幫助意圖為自己不法之所有，以詐術使人將本人之物交付
，處有期徒刑伍月，如易科罰金，以銀元佰元即新臺幣玖佰元
折算壹日。
    犯罪事實
一、甲○○明知申請帳戶、金融卡使用係輕而易舉之事，一般人
    無故取得他人金融帳戶、金融卡使用之行徑常與財產犯罪之
    需要密切相關，且能預見該帳戶有遭他人利用作為詐騙工具
    之可能，竟仍不違其本意，而基於幫助詐欺集團向他人詐取
    財物之不確定犯意，先於民國九十四年十一月十四日某時，
    至臺中縣太平市○○路郵局（局號0000000號）為其
    於八十三年一月四日在該郵局以本人名義所開立之帳號00
    00000號活期儲蓄存款帳戶申請變更印鑑、更換密碼、
    核發晶片金融卡及辦理電話語音查詢服務。甲○○於前揭手
    續均辦妥後，旋於九十四年十一月十六日前之某時、在不詳
    地點，將上開帳戶之存摺、晶片金融卡及密碼資料均交付予
    真實姓名、年籍均不詳之成年人。該成年人即與共組詐欺集
    團之其他成員，共同基於意圖為自己不法所有之犯意聯絡，
    於九十四年十一月三十日十七時許，撥打電話向彰化縣大村
    鄉之乙○○佯稱：已幸運獲得鉅額獎金，惟需先繳付手續費
    等語，使乙○○不疑有詐而陷於錯誤，於翌日依對方指示，
    至彰化縣大村鄉農會填寫匯款委託書，將所有之新臺幣（下
    同）五萬四千元匯入甲○○所開設之上開郵局帳戶內，未幾
    ，即由前揭詐欺集團成員持甲○○所提供之晶片金融卡與密
    碼資料，將乙○○遭詐騙所匯入之款項五萬四千元提領一空
    。嗣因乙○○並未收取任何獎金，發覺有異，乃知受騙而報
    警處理，始由員警進而查悉上情。
二、案經臺中縣警察局霧峰分局報請臺灣臺中地方法院檢察署檢
    察官偵查起訴。
    理    由
一、訊據被告甲○○固對上開臺中縣太平市○○路郵局帳戶為其
    於八十三年一月四日以本人名義所開立使用及其於九十四年
    十一月十四日至該郵局申請變更印鑑、更換密碼、核發晶片
    金融卡及辦理電話語音查詢服務等情均坦白承認，惟矢口否
    認有何幫助詐欺取財之犯行，辯稱：伊於辦理前開手續後，
    即將帳戶存摺、晶片金融卡均置於所騎乘機車之置物箱內，
    嗣發現遺失，伊旋於九十四年十二月六日打電話至郵局掛失
    ，但因帳戶內並無甚多存款，所以伊也沒想到要報案。伊並
    沒有將上開帳戶存摺、晶片金融卡及密碼資料交付他人使用
    ，因伊將密碼資料與晶片金融卡放在一起，可能遺失後因此
    而遭盜用云云。經查：
（一）證人即被害人乙○○前開如何因受詐騙而將所有之五萬四
      千元匯入被告甲○○所開設之上開郵局帳戶內等情，已據
      證人乙○○於警詢及本院審理時指述綦詳（見警卷第一頁
      至第二頁，本院卷第三一頁至第三二頁），並有大村鄉農
      會匯款委託書（證明聯）一紙、被告所開立上開郵局帳戶
      之郵局存簿儲金立帳申請書、郵局存簿儲金儲戶申請變更
      帳戶事項申請書及客戶歷史交易清單各一份附卷可稽（見
      警卷第三頁、第六頁至第七頁，核交字卷第二０頁至第二
      三頁），足認被告所開設上開郵局帳戶確供作詐騙集團向
      證人乙○○詐騙金錢所用甚明。
（二）按一般社會常情，欲使用金融卡領取款項者，須於金融機
      構設置之自動櫃員機上依指令操作，並輸入正確之密碼，
      方可順利領得款項，由此可見，如非經帳戶所有人同意、
      授權而告知金融卡密碼等情況，單純持有金融卡之人，欲
      隨機輸入號碼而領取款項之機會，以晶片金融卡六位至十
      二位密碼之設計，不法之人任意輸入號碼而與正確之密碼
      相符者，機率微乎其微，且稍有社會歷練、經驗之人，均
      知金融卡應與其存摺、密碼分別保存，或者將密碼牢記心
      中，而不在任何物體上標示或載明密碼，以免徒增帳戶款
      項遭人持金融卡併同輕易得知之密碼盜領款項，被告甲○
      ○尚非屬至愚之輩，前揭社會經驗常情，亦應為其所熟知
      ；況被告正值青壯，已有相當之社會歷練，豈有蓄意將密
      碼資料與金融卡同置，而徒增帳戶款項遭人盜領之風險，
      是被告上開辯稱：伊並沒有將上開帳戶存摺、晶片金融卡
      及密碼資料交付他人使用，因伊將密碼資料與晶片金融卡
      放在一起，可能遺失後因此而遭盜用云云，顯然不足以採
      信。
（三）再被告甲○○所開設之上開郵局帳戶於九十四年十一月十
      四日就其所開立之前揭郵局帳戶申請變更印鑑、更換密碼
      、核發晶片金融卡及辦理電話語音查詢服務等情，有前揭
      郵局存簿儲金儲戶申請變更帳戶事項申請書及客戶歷史交
      易清單各一份附卷可憑。而依該客戶歷史交易清單所示，
      此郵局帳戶自九十四年十一月十六日起，即有密集為跨行
      轉帳之測試及轉帳、提款之紀錄，顯見上開郵局帳戶之存
      摺、晶片金融卡及密碼資料於被告在九十四年十一月十四
      日辦妥申請變更印鑑、更換密碼、核發晶片金融卡及辦理
      電話語音查詢服務等手續以後，至九十四年十一月十六日
      前之某時，已流入他人之手，如非被告將該郵局帳戶密碼
      及電話語音查詢服務密碼告知他人，此帳戶應無於瞬間即
      遭人以金融卡、密碼進行轉帳、提款使用，並旋遭人供作
      詐欺取財之人頭帳戶使用，且前開證人乙○○匯入之款項
      亦應無得於最短時間內即遭詐欺集團提領一空之理，顯見
      該帳戶晶片金融卡及電話語音服務之相關密碼應係被告告
      知他人者甚明。
（四）況以不法集團，若非確定該帳戶所有人不會報警或掛失止
      付，伊等應不至於以該帳戶從事於財產犯罪，以避免遭警
      循線追查或徒勞無功。衡諸前開證人乙○○匯入款項至被
      告甲○○所開設上開郵局帳戶後，該筆匯款隨即遭領取，
      更足見該不法詐騙集團，於向證人乙○○實行詐騙時，確
      有把握該帳戶不會於短期內即遭帳戶所有人即被告為掛失
      止付，而此等確信，在該帳戶係竊得之情形，實無發生之
      可能，被告雖聲稱其於九十四年十二月六日有以電話聯絡
      郵局為掛失止付，但該帳戶既於九十四年十二月一日即因
      證人乙○○之報案，而由彰化縣員林分局函請郵局設定為
      警示帳戶，則被告縱有為前述掛失止付之聲請，此欲蓋彌
      彰之舉亦無礙其提供帳戶資料予詐欺集團成員使用犯行之
      認定，是被告上開關於該帳戶資料係遭竊遺失之所辯，亦
      不足採信，堪認被告確有將前揭郵局帳戶之存摺、晶片金
      融卡及密碼資料提供予詐欺集團成員使用無訛。
（五）另按刑法上之故意，分直接故意（確定故意）與間接故意
      （不確定故意），「行為人對於構成犯罪之事實，明知並
      有意使其發生者」為直接故意，「行為人對於構成犯罪之
      事實，預見其發生而其發生並不違背其本意者」為間接故
      意；一般人至銀行開設帳戶並非難事，如非因財產犯罪等
      不法目的，依常情並無捨棄自己帳戶而迂迴收受他人帳戶
      使用之理，是被告甲○○對於不法詐欺集團成員可能將其
      帳戶用來作為詐欺等財產犯罪之非法用途上，應有所預見
      ，且不違背其本意，其竟仍提供帳戶予不法詐欺集團成員
      使用，足見不法詐欺集團成員將被告帳戶用來作為詐欺取
      財之用，為被告所容認及允許。另查銀行帳戶可供款項之
      存匯、提領，係一般人均可輕易申請開設，並無任何資格
      條件之限制，且金融存款帳戶，事關存戶個人財產權益之
      保障，其與存戶印鑑章、提款卡結合，專屬性、私密性更
      形提高；除非本人或與本人具密切關係之人，難認有何理
      由可自由流通使用該存摺、印章；一般人亦均有應妥為保
      管存摺及提款卡，以防止存摺及提款卡被他人冒用之認識
      ，縱有特殊情況偶有將存摺、提款卡交付他人之需，亦必
      深入瞭解其用途後始行提供使用，實乃吾人日常生活經驗
      與事理；且存摺、提款卡等有關個人財產、身分之物品，
      如淪落不明人士手中，極易被利用為與財產犯罪有關之犯
      罪工具；而與他人於身分上不具密切關係之人，竟要求他
      人提供帳戶以為使用，此等行為，客觀上已屬可疑，且顯
      係供為某非正當資金進出使用，而隱瞞其流程及行為人身
      分曝光之不法意圖亦可預見；若此之社會現實，恆係一般
      人本於日常生活經驗即可體察，本件被告對此自亦難諉為
      不知，是被告提供其所開設之前揭郵局帳戶資料時，應有
      幫助他人犯詐欺取財罪之不確定故意，亦堪可認定。
（六）綜上所述，被告甲○○所辯，無非事後飾卸之語，不足採
      信。本件事證至臻明確，被告幫助詐欺犯行洵堪認定。
二、被告甲○○行為後，刑法及刑法施行法業於九十四年二月二
    日經總統以華總一義字第０九四０００一四九０一號令修正
    公布，並於九十五年七月一日施行。按行為後法律有變更者
    ，適用行為時之法律，但行為後之法律有利於行為人者，適
    用最有利於行為人之法律，現行刑法第二條第一項定有明文
    。此條規定乃與刑法第一條罪刑法定主義契合，而貫徹法律
    禁止溯及既往原則，係規範行為後法律變更所生新舊法律比
    較適用之準據法，是刑法第二條本身雖經修正，但刑法第二
    條既屬適用法律之準據法，本身尚無比較新舊法之問題，應
    一律適用裁判時之現行刑法第二條規定以決定適用之刑罰法
    律，先予辨明。又以本次刑法修正之比較新舊法，應就罪刑
    有關之共犯、未遂犯、想像競合犯、牽連犯、連續犯、結合
    犯，以及累犯加重、自首減輕暨其他法定加減原因（如身分
    加減）與加減例等一切情形，本於統一性及整體性原則，綜
    其全部罪刑之結果而為比較，亦有最高法院九十五年度第八
    次刑庭會議決議可資參照。是按：
（一）刑法第三百三十九條第一項之詐欺取財罪，法定刑得科或
      併科銀元一千元以下罰金，據修正後刑法施行法增訂第一
      條之一：「中華民國九十四年一月七日刑法修正施行後，
      刑法分則編所定罰金之貨幣單位為新臺幣。九十四年一月
      七日刑法修正時，刑法分則編未修正之條文定有罰金者，
      自九十四年一月七日刑法修正施行後，就其所定數額提高
      為三十倍。但七十二年六月二十六日至九十四年一月七日
      新增或修正之條文，就其所定數額提高為三倍」及刑法第
      三十三條第五款修正為：「主刑之種類如下：五、罰金：
      新臺幣一千元以上，以百元計算之」等規定，是依修正後
      之法律，刑法第三百三十九條第一項之詐欺取財罪所得科
      或併科處之罰金刑最高為新臺幣三萬元（一千元三十）
      、最低為新臺幣一千元；然依被告甲○○行為時之刑罰法
      律，即罰金罰鍰提高標準條例第一條前段規定之提高倍數
      十倍及刑法第三十三條第五款規定之罰金最低額一元計算
      ，該罪之罰金刑最高為銀元一萬元，最低額為銀元一元，
      若依現行法規所定貨幣單位折算新臺幣條例第二條之規定
      換算為新臺幣，最高額雖與新法同為新臺幣三萬元，然最
      低額僅為新臺幣三元。因此，比較上述修正前、後之刑罰
      法律，自應以被告行為時關於科或併科處罰金刑之法律較
      有利於被告。
（二）又被告甲○○行為後，刑法第三十條亦業經修正公布施行
      ，修正後刑法第三十條規定：「幫助他人實行犯罪行為者
      ，為幫助犯。雖他人不知幫助之情者，亦同。幫助犯之處
      罰，得按正犯之刑減輕之。」，與修正前同條規定：「幫
      助他人犯罪者，為從犯。雖他人不知幫助之情者，亦同。
      從犯之處罰，得按正犯之刑減輕之。」不同，但在本件中
      ，修正後之規定並無較有利於被告之情形，依修正後刑法
      第二條第一項從舊從輕原則，應依修正前刑法第三十條第
      一項前段規定論處。
（三）再被告甲○○於犯罪時之刑法第四十一條第一項前段規定
      ：「犯最重本刑為五年以下有期徒刑以下之刑之罪，而受
      六個月以下有期徒刑或拘役之宣告，因身體、教育、職業
      、家庭之關係或其他正當事由，執行顯有困難者，得以一
      元以上三元以下折算一日，易科罰金。」又被告行為時之
      易科罰金折算標準，修正前罰金罰鍰提高標準條例第二條
      （現已刪除）規定，就其原定數額提高為一百倍折算一日
      ，則本件被告行為時之易科罰金折算標準，最高應以銀元
      三百元折算一日，經折算為新臺幣後，應以新臺幣九百元
      折算為一日。惟九十五年七月一日修正公布施行之刑法第
      四十一條第一項前段則規定：「犯最重本刑為五年以下有
      期徒刑以下之刑之罪，而受六個月以下有期徒刑或拘役之
      宣告者，得以新臺幣一千元、二千元或三千元折算一日，
      易科罰金。」比較修正前後之易科罰金折算標準，以九十
      五年七月一日修正公布施行前之規定，較有利於被告，則
      應依刑法第二條第一項前段，適用修正前刑法第四十一條
      第一項前段之規定，定其折算標準。
（四）綜合上述各條文修正前、後之比較，揆諸前揭最高法院決
      議及修正後刑法第二條第一項前段、但書規定之「從舊從
      輕」原則，因被告甲○○所犯刑法第三百三十九條第一項
      詐欺取財罪部分，依修正前刑法第三十三條第五款規定，
      其法定得予科處之罰金刑最低額度較低，且於本件依修正
      後刑法關於幫助犯之規定，並無較有利於被告之情形，另
      依修正前刑法第四十一條第一項前段規定，其有期徒刑易
      科罰金之折算標準額度亦較低，綜其全部罪刑之比較，自
      應一體適用被告行為時之法律，即修正前刑法之相關規定
      及罰金罰鍰提高標準條例第一條前段、修正前罰金罰鍰提
      高標準條例第二條規定，予以論處。
三、查前揭真實姓名、年籍均不詳之詐欺集團成年人，基於意圖
    為自己不法所有之犯意，以上述之方式，使證人乙○○陷於
    錯誤，因而交付本人之財物，該詐欺集團成員所為，係犯刑
    法第三百三十九條第一項之詐欺取財罪。被告甲○○提供其
    於上開郵局所開設帳戶之存摺、晶片金融卡及密碼資料予詐
    欺集團成員以為詐欺取財所用，係基於幫助他人詐欺取財之
    不確定故意，且所為屬詐欺取財罪構成要件以外之行為，核
    其所為則係犯修正前刑法第三十條第一項及刑法第三百三十
    九條第一項之幫助詐欺取財罪。被告幫助詐欺集團成員犯詐
    欺取財罪，為從犯，應依修正前刑法第三十條第二項之規定
    ，按正犯之刑度，減輕其刑。爰審酌被告明知其所提供之帳
    戶將有可能遭人供做詐欺取財之工具，竟仍執意為之，非惟
    幫助詐騙者遂行詐財目的，同時使詐欺者得以隱匿其真實身
    分，減少遭查獲之風險，愈使其肆無忌憚，助長犯罪之猖獗
    ，破壞社會秩序甚鉅，且本件證人乙○○因遭詐騙而匯入被
    告帳戶之金額達五萬四千元，兼衡酌被告犯後飾詞卸責，難
    見已有悔悟之心之犯罪後態度等一切情狀，量處如主文所示
    之刑，並依修正前刑法第四十一條第一項前段及修正前罰金
    罰鍰提高標準條例第二條之規定，諭知易科罰金之折算標準
    。至被告所提供之前開郵局帳戶之存簿、晶片提款卡等物，
    雖係被告所有並供違犯本件犯罪所用之物，但均未據扣案，
    又無證據證明該等物件仍屬存在，為免滋生日後執行困難，
    爰不併予諭知沒收。另被告本件犯罪之型態為幫助他人詐欺
    取財，因詐欺取財之正犯是否屬於共同正犯，與被告應成立
    之罪名、刑責均無涉，為免累贅，爰不於主文欄諭知被告幫
    助「共同」詐欺取財，均附此敘明。
據上論斷，依刑事訴訟法第二百九十九條第一項前段，刑法第二
條第一項前段、第三百三十九條第一項、修正前刑法第三十條第
一項前段、第二項、修正前刑法第四十一條第一項前段，罰金罰
鍰提高標準條例第一條前段、修正前罰金罰鍰提高標準條例第二
條，現行法規所定貨幣單位折算新臺幣條例第二條，判決如主文
。
本案經檢察官楊忠誠到庭執行職務。
中    華    民    國    95    年    7     月    20    日
                  刑事第四庭  審判長法  官  張國忠
                                    法  官  黃松竹
                                    法  官  陳思成
上正本證明與原本無異。
如不服本判決，應於送達後十日內向本院提出上訴狀（須附繕本
），上訴於臺灣高等法院臺中分院。
                                    書記官  王嘉麒
中    華    民    國    95    年    7     月    20    日
附錄論罪科刑法條刑法第三百三十九條第一項意圖為自己或第三
人不法之所有，以詐術使人將本人或第三人之物交付者，處五年
以下有期徒刑、拘役或科或併科一千元以下罰金。


司法院資訊處製作；財團法人民間司法改革基金會備份。
